臺灣高等法院刑事附帶民事訴訟判決　93年度交附民上字第10號
上　訴　人　甲○○
被 上訴 人　乙○○
上列當事人間因過失傷害（93年度交上易字第302號）請求損害
賠償事件，上訴人對於中華民國93年11月25日臺灣臺北地方法院
93年度交附民字第92號第一審判決，本院判決如下：
    主  文
上訴駁回。
    事  實
甲、上訴人方面：
一、聲明：
（一）原判決不利於上訴人部分撤銷。
（二）被上訴人應再給付上訴人新台幣（下同）五十一萬四千四
      百七十八元，及自起訴狀繕本送達之翌日起至清償日止，
      按年息百分之五計算之利息。
（三）願供擔保，聲請宣告假執行。
二、陳述：除與原判決記載相同者，茲引用以外，補稱：就絕對
    路權之意旨以及所謂信賴原則之觀點出發，本件車禍之發生
    ，係導因於被上訴人之支線道車侵害上訴人之幹線道路權所
    致，應由被上訴人負全部之損害賠償，而無過失相抵之適用
    。
三、證據：援用刑事訴訟之證據。
乙、被上訴人方面：
一、聲明：上訴駁回。
二、陳述：與原判決記載相同，茲引用之。
    理  由
一、上訴人起訴主張：被上訴人於九十二年四月二十八日晚上十
    一時四十分許，騎乘ＢＬＹ─八九二號重型機車，沿臺北市
    ○○○路一八○巷由東向西方向行進，途經光復南路一八○
    巷與無設置交通號誌之廢鐵道停車場車道交岔路口時，應注
    意汽車行經無號誌之交岔路口時，支線道車應暫停讓幹線道
    車先行，竟疏於注意而未禮讓幹線道車先行，適上訴人騎乘
    ＡＮＷ─七四二號重型機車，沿上開廢鐵道停車場之車道由
    北向南方向行駛至上開交岔路口，因煞車不及，其前車頭撞
    及被上訴人所騎乘之機車右側車身，造成上訴人人車倒地，
    上訴人受有門牙、犬牙等多顆牙齒二級動搖、嘴唇裂傷二乘
    一公分、下巴裂傷五乘一公分、前胸部擦傷四乘十七公分、
    右膝擦傷三乘二公分併右膝關節積血等傷害。上訴人因本件
    車禍支出醫療費用三萬七千九百七十元、醫療交通費用五千
    四百元、機車修理費一萬九千四百元；又原告傷勢嚴重，由
    其父看護七天相當於花費一萬四千元，另上訴人因本件車禍
    ，身心受有極大痛苦，迄今未獲賠償，反遭被上訴人告訴傷
    害，為此請求五十萬元之精神上損害賠償。爰依民法第一百
    八十四條第一項前段、第二項前段、第一百九十三條第一項
    、第一百九十五條第一項侵權行為法律規定，求為判命被告
    再給付原告五十一萬四千四百七十八元，及自起訴狀繕本送
    達翌日起至清償日止之法定遲延利息之判決，並陳明願供擔
    保，請准宣告假執行（原判決判命被上訴人給付上訴人六萬
    二千二百九十二元及法定遲延利息部分，因被上訴人未據上
    訴已確定）。被上訴人則以：本件車禍之發生，上訴人亦與
    有過失，自應減輕其之賠償責任；關於醫療費用部分，應扣
    除全民健康保險代為給付之金額；看護費用部分，上訴人既
    係由其父親自行照護，實無支出額外費用，自不得請求；另
    上訴人請求之精神上損害賠償金過高；又被上訴人因本件車
    禍亦同受傷害，上訴人亦應賠償被上訴人損失，爰就上訴人
    應賠償被上訴人之範圍內，主張抵銷等語，資為抗辯。
三、按附帶民事訴訟之判決，應以刑事訴訟判決所認定之事實為
    據，刑事訴訟法第五百條前段定有明文。查上訴人主張兩造
    於前揭時地，因被上訴人之過失發生碰撞，致上訴人受有上
    開傷害等情，有警繪道路交通事故現場圖、調查報告表（一
    ）、（二）、現場照片附於刑事案卷，並有臺北市立仁愛醫
    院驗傷診斷書、診斷證明書附於偵查卷可佐，被上訴人上開
    過失傷害犯行，業經本院九十三年度交上易字第三0二號刑
    事判決認定在卷，上訴人主張之上開事實，自堪信為真實。
四、按因故意或過失，不法侵害他人之權利者，負損害賠償責任
    ；違反保護他人之法律，致生損害於他人者，負賠償責任，
    民法第一百八十四第一項前段、第二項前段分別定有明文。
    又汽車駕駛人行經無號誌之交岔路口時，支線道車應暫停讓
    幹線道車先行，亦為道路交通安全規則第一百零二條第一項
    第二款所規定。被上訴人本應遵守上開交通規則，而依當時
    情形亦無不能注意情事，竟疏於注意而未禮讓行駛於幹線道
    之原告機車先行，致上訴人煞車不及而導致其受傷之結果，
    則上訴人所受前開傷害，與被上訴人之過失行為間有相當因
    果關係，上訴人請求被上訴人應依侵權行為法律關係賠償其
    損害，自屬有據。茲就上訴人請求之項目及金額，分述如下
    ：
（一）醫療費用三萬七千九百七十元：
      上訴人主張其因本件車禍支出醫療費用三萬七千九百七十
      元，雖據其提出醫療費用收據數件為證，然依該收據上之
      記載，上訴人應給付予醫院之醫療費用，除部分由上訴人
      自行支出外，絕大部分係由全民健康保險負擔。依全民健
      康保險法第八十二條規定，保險對象因汽車交通事故，經
      本保險提供醫療給付者，本保險之保險人得向強制汽車責
      任保險之保險人代位請求該項給付；又強制汽車責任保險
      法第三十條並規定，保險人依本法規定給付之保險金，視
      為加害人或被保險人之損害賠償金額之一部；加害人或被
      保險人受賠償請求時得扣除之。是加害人或強制汽車責任
      保險之被保險人於該範圍內之損害賠償責任即因而解免，
      全民健康保險被保險人於該範圍內，對於加害人之損害賠
      償請求權亦因之而喪失（最高法院九十一年度臺上字第七
      七九號、九十二年度臺上字第二三五號判決意旨參照）。
      從而，上訴人之醫療費用中已由全民健康保險支付之部分
      ，上訴人自不得再向被上訴人請求。是以，上訴人得向被
      上訴人請求賠償之醫療費用，僅止於其自行負擔之金額共
      計七千五百二十二元，逾此範圍之請求，則乏所據。
（二）醫療交通費五千四百元：
      上訴人主張其因本件車禍支出醫療交通費用五千四百元云
      云，為被上訴人所否認，上訴人又未能舉證以實其說，此
      部分請求自難准許。
（三）機車修理費一萬九千四百元：
      按因犯罪而受損害之人，於刑事訴訟程序得附帶提起民事
      訴訟，對於被告及依民法負賠償責任之人，請求回復其損
      害，刑事訴訟法第四百八十七條定有明文。是原告得提起
      附帶民事訴訟請求被告賠償者，限於其因被告犯罪所受之
      損害。本件被上訴人因本件車禍所觸犯之刑事罪責，係刑
      法第二百八十四條第一項之過失傷害罪，上訴人因本件被
      上訴人犯罪所受之損害，並不及於其所有之機車於同一車
      禍中毀損之部分，蓋刑法第二百八十四條第一項係規範過
      傷害「人」之罪責，而非過失毀損物件，是上訴人於本件
      附帶民事訴訟中請求被上訴人告賠償其機車毀損後回復原
      狀之修理費用，自於法不合，應予駁回。
（四）看護費用一萬四千元：
      上訴人主張其因本件車禍受傷，有七日之時間需人看護，
      其父親因此向工作之公司請假，照護上訴人七日，以一日
      二千元計，被上訴人應給付一萬四千元之看護費用等語；
      被上訴人對於上訴人因車禍受傷，確有需要他人看
      七日之必要及若僱用他人看護須花費一萬四千元等情雖不
      爭執，惟抗辯上訴人係由其父看護，並非實際支出費用，
      故被上訴人無須賠償云云。經查：被害人因受傷需人看護
      ，而由親屬看護時，雖無現實看護之支付，亦應認被害人
      受有相當看護費之損害，得向加害人請求賠償，蓋因親屬
      照顧被害人之起居，固係出於親情，但親屬看護所付出之
      勞力，並非不能評價為金錢，只因兩者身分關係密切而免
      除支付義務，此種親屬基於身分關係之恩惠，自不能加惠
      於加害人，故應衡量及比照僱用職業護士看護情形，認被
      害人受有相當看護費之損害，得向加害人請求賠償。是以
      ，上訴人請求被上訴人賠償此部分增加生活上需要之費用
      一萬四千元，自有所據。
（五）精神上損害賠償五十萬元：
      按不法侵害他人之身體、健康，被害人雖非財產上之損害
      ，亦得請求賠償相當之金額，民法第一百九十五條第一項
      定有明文。查上訴人因被上訴人前開過失行為受有門牙、
      犬牙等多顆牙齒二級動搖、嘴唇裂傷二乘一公分、下巴裂
      傷五乘一公分、前胸部擦傷四乘十七公分、右膝擦傷三乘
      二公分併右膝關節積血等傷害，而上訴人為七十二年十月
      十五日生，正值青年，受傷時剛自高中畢業，名下並無財
      產；而被上訴人為七十年出生，本件事故發生時就讀大學
      三年級，除機車一臺外無其他財產，平日半工半讀等情，
      為兩造所不爭執，本院斟酌兩造之身分、地位、經濟能力
      及被上訴人過失程度、上訴人所受傷害等一切情狀，認上
      訴人所得請求之精神上損害賠償，應以十萬元為允當。
（六）綜上，上訴人本於侵權行為法律關係得向被上訴人請求之
      金額，最高僅有十二萬一千五百二十二元（計算式：7522
      ＋14000＋100000=121522）。
五、另按損害之發生或擴大，被害人與有過失者，法院得減輕賠
    償金額，或免除之，民法第二百十七條第一項定有明文。被
    上訴人抗辯上訴人對於本件車禍之發生亦與有過失等情，為
    上訴人所否認。按汽車行駛至無號誌之交岔路口，應減速慢
    行，作隨時停車之準備，道路交通安全規則第九十三條第一
    項第三款規定甚明。依據臺北市○○○○○道路交通事故現
    場圖之繪示，兩造碰撞後，被上訴人所騎乘之機車遭上訴人
    機車推行達七公尺之遠，顯見二車碰撞前，上訴人所騎乘之
    機車有相當快之車速；又被上訴人至肇事路口時，已為按鳴
    喇叭並減速之行為，此業經上訴人於刑事案件偵查中供陳屬
    實，又上訴人曾於警詢時供稱其行至肇事路口發現被上訴人
    之機車時，二車已十分接近故其來不及煞車等語，可見上訴
    人行駛至肇事路口時，並未處於減速而隨時得停車之狀態，
    否則其自不會在被上訴人已減速並按鳴喇叭之情形下，仍無
    法及時煞停而導致本件車禍之發生。又上開交通法規所明定
    之注意義務，應為上訴人所明知，據道路交通事故調查報告
    表（一）之記載，本件事故發生時天候晴、夜間有照明、路
    面狀況乾燥、無缺陷、無障礙物，應無任何不能注意之情事
    ，彼時上訴人若能盡其注意義務，行經交岔路口時減速而作
    隨時停車之準備，本件車禍亦不至於發生；又上訴人因本件
    過失傷害行為，亦經本院判處罪刑在案。則被上訴人抗辯上
    訴人就本件車禍發生與有過失等語，洵屬可取。本院審酌事
    發經過、兩造原因力之強弱、輕重程度等一切情狀，認上訴
    人就車禍暨其傷害結果發生之原因力應為三分之一，爰酌減
    被上訴人三分之一之賠償責任，故上訴人得請求之賠償金額
    應為八萬一千零十五元【計算式：121522×1/3= 40507（元
    以下四捨五入），121522–40507=81015】。
六、再按二人互負債務，而其給付種類相同，並均屆清償期者，
    各得以其債務，與他方之債務互為抵銷，民法第三百三十四
    條第一項前段定有明文。被上訴人抗辯本件車禍之發生，上
    訴人亦同有過失，故被上訴人自得依侵權行為法律關係請求
    上訴人賠償其所受損害。而被上訴人因本件車禍自費支出醫
    療費用三百元，又花費就醫及上學之計程車交通費用五千八
    百七十元，另自九十二年四月二十八日起至同年九月十五日
    止無法為例行打工所受損失為六萬八千元，為至法院進行訴
    訟程序支出法律諮詢服務費六萬元，上開損害上訴人均應賠
    償；又被上訴人機車因本件車禍而受損，故除被上訴人機車
    本身之價值（四萬四千二百五十元）外，機車號牌費、檢驗
    費、行車執照費、燃料費、機車險、強制責任險費用共計為
    六千五百八十七元，亦應在賠償範圍內；又車禍發生後，被
    上訴人身心受有極大損害，另上訴人之家長口出不當言論，
    亦加深被上訴人之精神上痛苦，故請求精神上損害賠償三十
    一萬四千九百九十三元，爰於上開上訴人應負之賠償責任範
    圍內，行使抵銷權等語。經查：被上訴人因本件車禍，受有
    頭部擦傷三乘三公分、臉部擦傷一乘一公分及五乘二公分、
    右上肢擦傷一乘一公分及三乘一公分、左上肢擦傷二乘二公
    分之傷害，業據本院上開刑事判決認定明確，而本件車禍之
    發生，上訴人既同有過失，則被上訴人抗辯上訴人對其損害
    應負賠償之責，自屬有理，茲就被上訴人請求之項目及金額
    ，分述如下：
（一）醫療費用三百元：
      被上訴人主張其因本件車禍自費支出醫療費用三百元，業
      據其提出醫療單據一紙為證，復為上訴人所不爭執，是此
      部分損害上訴人自應賠償。
（二）交通費用五千八百七十元：
      被上訴人主張其因本件車禍支出交通費用五千八百七十元
      等情，業據其提出車費收據數紙為證，上訴人對於上開費
      用支出之必要性及單據之真正復未表爭執，是此部分請求
      亦應准許。
（三）機車價值、機車號牌費、檢驗費、行車執照費、燃料費、
      機車險、強制責任險費用共五萬零八百三十七元：
      被上訴人主張其機車價值為四萬四千二百五十元，雖據其
      提出統一發票一紙為證，然而被上訴人所有機車經上訴人
      機車之撞擊後，僅有右側車身凹陷破損，此參交通事故現
      場照片及道路交通事故補充資料表即明，而其他部分則未
      有證據可證明亦有受損，則被上訴人所有機車是否因本件
      車禍已達不堪使用之程度，而使被上訴人受有相當於機車
      價值之損害，實未能認定，而就機車右側車身凹陷破損部
      分，其合理之回復原狀費用為何，亦未據被上訴人證明，
      是被上訴人認上訴人應賠償相當於其機車價值之金額，自
      無足取。又被上訴人所稱機車號牌費、檢驗費、行車執照
      費、燃料費、機車險、強制責任險等項目，係被上訴人為
      達合法騎乘機車目的或減少機車遭竊取或毀損之風險所支
      出之費用，與 本件車禍之發生並無相當因果關係，其請
      求上訴人賠償，自無所據。
（四）無法打工之損失六萬八千元：
      被上訴人主張其因車禍受傷，自九十二年四月二十八日起
      至同年九月十五日止無法為例行性之打工，共損失薪資六
      萬八千元云云，為上訴人所否認。被上訴人固提出聘任書
      、各類所得扣繳暨免扣繳憑單各一紙欲實其說，然觀諸該
      聘任書，僅得認定被上訴人自九十一年七月一日起至九十
      四年九月三十日止，於每年寒暑假均至訴外人百通科技股
      份有限公司（下簡稱百通公司）從事裝封操作員之工作，
      並支領月薪二萬元，另於九十一年間，被上訴人自百通公
      司共領取薪資三萬零四百七十元等事實，惟就被上訴人因
      本件車禍受傷而於上開時期無法工作，致受有薪資損失一
      節，並無法證明，被上訴人復未能舉出其他證據證明上述
      事項，是其上開主張自不可採，上訴人辯稱其無須賠償，
      自屬有理。
（五）法律諮詢服務費用六萬元：
      被上訴人雖主張其支出上開費用六萬元，惟迄未能提出任
      何單據供本院參酌，已難憑信；再者，上開費用之支出，
      亦難認為有其必要性，蓋於現行法律制度下，被上訴人因
      本件車禍所涉犯之過失傷害刑事訴訟、附帶民事訴訟，並
      非採強制律師代理制度，況被上訴人得獲取法律諮詢之管
      道甚多，非必然均須支出費用，是此部分之請求，自難准
      許。
（六）精神上損害賠償三十一萬四千九百九十三元：
      按不法侵害他人之身體、健康，被害人雖非財產上之損害，
      亦得請求賠償相當之金額，民法第一百九十五條第一項定
      有明文。本院斟酌兩造之身分、地位、經濟能力及上訴人
      過失程度、被上訴人所受傷害等一切情狀，認被上訴人所
      得請求之精神上損害賠償，應以五萬元為允當。至若被上
      訴人所主張上訴人家長不當言論所造成精神上之痛苦，縱
      認屬實，亦屬第三人之另一行為所致，與上訴人之過失行
      為並無相當因果關係，本院於考量被上訴人所得請求之精
      神上損害賠償數額時，自無須加以審究，附此敘明。
（七）從而，被上訴人本於侵權行為法律關係得向上訴人請求之
      金額，最高僅有五萬六千一百七十元（計算式：300＋587
      0＋50000=56170）。又上訴人、被上訴人對於本件車禍發
      生之原因力為一比二，前已敘及，是就被上訴人所受之損
      害，本院亦得減輕上訴人三分之二之賠償責任，故被上訴
      人得請求上訴人賠償之金額應為一萬八千七百二十三元【
      計算式：56170×2/3=37447（元以下四捨五入），56170
      –37447=18723】。是被上訴人主張於上開上訴人對其所
      負之侵權行為損害賠償債務範圍內，與其對上訴人所負之
      侵權行為損害賠償債務互為抵銷，自屬有理。則經被上訴
      人行使抵銷權後，本件上訴人得向被上訴人請求之金額，
      即為六萬二千二百九十二元。
七、綜上，上訴人依據侵權行為法律關係，請求被上訴人賠償六
    萬二千二百九十二元，及自起訴狀繕本送達翌日（即九十三
    年七月二日）起至清償日止，按年息百分之五計算之利息，
    為有理由，應予准許；逾此範圍所為之請求及假執行之聲請
    ，則乏所據，應予駁回。原審就上開不應准許部分，而為上
    訴人敗訴判決，並無不合，上訴意旨指摘原判決此部分不當
    ，為無理由，應予駁回。
據上論結，本件上訴為無理由，依刑事訴訟法第490條前段、第
368條，判決如主文。
中　　華　　民　　國　　94　　年　　1 　　月　　31　　日
　　　　　　　　  交通法庭審判長法　官  溫耀源
　　　　　　　　　　　　　　　  法　官  邱同印
　　　　　　　　　　　　　　　  法　官  吳  燦
以上正本證明與原本無異。
不得上訴。
          　　　　　　　　　　　書記官　陳靜姿
中　　華　　民　　國　　94　　年　　1 　　月　　31　　日
